【裁判字號】    98,訴,498
【裁判日期】    990415
【裁判案由】    損害賠償
【裁判全文】
臺灣雲林地方法院民事判決               98年度訴字第498號
原      告  丙○○
訴訟代理人  甲○○
被      告  乙○○
上列被告因過失傷害案件，經原告提起附帶民事訴訟請求侵權行
為損害賠償事件，由本院刑事庭以98年度交附民字第78號刑事附
帶民事訴訟裁定移送前來，本院於民國99年4 月1 日言詞辯論終
結，判決如下：
    主  文
被告應給付原告新臺幣陸拾伍萬仟貳佰拾元，及自民國九
十八年九月十五日起至清償日止，按年利率百分之五計算之利息
。
原告其餘之訴駁回。
訴訟費用新台幣壹仟元由被告負擔新台幣佰伍拾元；餘由原告
負擔。
本判決第一項於原告以新台幣貳拾萬元供擔保後，得假執行。
原告其餘假執行之聲請駁回。
    事 實 及 理 由
一、程序方面：
  (一)本件被告未於言詞辯論期日到場，核無民事訴訟法第386 條
    各款所列情形，爰依原告聲請，由其一造辯論而為判決。
  (二)按「因犯罪而受損害之人，於刑事訴訟程序得附帶提起民事
    訴訟，對於被告及依民法負賠償責任之人，請求回復其損害
    。」刑事訴訟法第487 條第1 項固定有明文，且因犯罪而受
    損害之人，固得依刑事訴訟法第487 條第1 項之規定，於刑
    事訴訟程序附帶提起民事訴訟，對被告及依民法負賠償責任
    之人請求回復其損害，惟該附帶民事訴訟，必限於被訴之犯
    罪事實侵害個人私權，致生損害者，始得為之；否則縱令得
    依其他事由，提起民事訴訟，亦不得於刑事訴訟程序附帶為
    此請求，有最高法院23年度附字第248 號、60年度台上字第
    633 號判例意旨可資參照。又附帶提起之民事訴訟，如不合
    於上開法條所定之要件者，縱於刑事庭依刑事訴訟法第504
    條第1 項將附帶之民事訴訟移送於民事庭後，亦不得將關於
    民事訴訟之法規，溯及於附帶提起民事訴訟之時，而予適用
    ，仍應認其起訴為不合法，此亦為最高法院71年度台抗字第
    482 號、88年度台抗字第70號裁判所持之見解。
  (三)本件被告既係因涉犯【過失傷害】案件而遭起訴，原告主張
    其所有重型機車因遭撞擊【毀損】致受有損害，顯非由被告
    被訴之過失傷害犯罪事實所致，是原告此部分之主張核非因
    被告所訴之犯罪事實而受有損害之人至明，故其於刑事訴訟
    程序中，提起此部分附帶民事訴訟，揆之首揭規定及說明，
    自難認為合法，本不應予准許，惟按「附帶民事訴訟除本編
    有特別規定外，準用關於刑事訴訟之規定。但經移送或發回
    、發交於民事庭後，應適用民事訴訟法。」為刑事訴訟法第
    490 條所明定，而「訴狀送達後，原告不得將原訴變更或追
    加他訴。但請求之基礎事實同一者，不在此限。」亦有民事
    訴訟法第255 條第1 項第2 款之明文，本件原告既於本院仍
    為上開主張，且另補繳裁判費新台幣（下同）1,000 元，而
    核與訴之追加之要件相符，爰許其於本件訴訟一併請求，無
    須另訴主張，特此敘明。
二、原告起訴主張：
  (一)緣被告未領有駕駛小型車普通駕駛執照，於民國（下同）97
    年9 月1 日中午12時25分許駕駛車牌號碼S5-2813 號自小客
    車，沿雲林縣斗六市○○○路由北往南方向行駛，行經該路
    與雲林縣斗六市○○街之交岔路口時，疏未注意汽車行駛在
    未劃設車道線、行車分向線或分向限制線之道路，時速不得
    超過40公里，且行經無號誌之交岔路口，應減速慢行，作隨
    時停車之準備，又當時亦無不能注意之情事，被告仍疏未注
    意及此，未減速慢行，反以時速四十幾公里，超速行駛，而
    於上開交岔路口處，撞上原告所騎乘車牌號碼598-DXG 號普
    通重型機車，致原告人車倒地，受有右側肱骨骨折、右股骨
    骨折、右下肢撕裂傷、左側氣胸合併血胸、左側第五、七、
    八肋骨骨折、右小腿開放傷口癒合不良併皮膚壞死等傷害（
    下稱系爭侵權行為）。
  (二)其次，原告因系爭侵權行為致受有如下損害：
    1.醫療費用及救護支出費用：
      原告於系爭侵權行為發生後，因受傷至台大醫院雲林分院
      、一品堂中醫診所進行診療共支出之住院費、掛號費等必
      要治療費用，合計支出153,518 元。又原告因腿部及手部
      受有嚴重傷害，目前僅於骨折之處植入鋼釘固定之，待骨
      折之處癒合後，未來尚須進行拆卸鋼釘之手術及進行腿部
      及手部復健之療程，且原告因本件車禍受有大面積之挫傷
      ，帶骨折部分癒合後，需進行腿部美容手術，以最便宜之
      雷射治療約需62,160元。
    2.機車受損之金額：
      原告所騎乘之上開機車遭被告撞擊後受損嚴重，新車價51
      , 000 元，受損後之殘餘價為10,000，若修復應支出之修
      復費用，經估價為35,860元。
    3.增加生活上支出費用：
      訴原告於系爭侵權行為發生後，自97年9 月1 日在台大醫
      院雲林分院住院至同年、月30日止，共計住院30天。嗣原
      告右小腿因開放性傷口癒合不良併皮膚壞死，又於97年11
      月14日住院接受傷口清創手術，至同年、月24日止，共計
      住院11天。之後，原告因右又小腿皮膚嚴重擦傷而壞死，
      於98年1 月7 日再次前往台大醫院雲林分院住院接受清創
      及植皮手術，至同年、月13日共計住院7 天。然因原告右
      肱骨骨折手術後未癒合，遂於98年6 月3 日至台大醫院雲
      林分院住院接受固定手術，至同年、月5 日共計住院3 天
      。則原告共計住院51天，除住院期間無法自行料理生活起
      居外，出院後雖在家自行療養，因手腳均無法使力，行走
      甚為不便，仍須由他人照護，是原告自系爭侵權行為發生
      後至98年7 月止，330 天均由原告之家屬輪流照護，雖出
      於親情，原告家屬需犧牲自己之工作機會及休閒時間，乃
      依住院期間以每天2,000 元，而在家療養期間則以每天1,
      200 元，加上往返醫院門診復建交通費用每日300 元為標
      準，計算結果，共需支出看護費用、交通等費用520,500
      元。再者，因被告事發後毫無和解誠意，執意興訟浪費司
      法資源，致原告需支出律師費用100, 000元，則以上共計
      620,500 元。
    4.勞動能力損失部分：
      原告於車禍受傷前，擔任晏生商行之負責人，協助配偶從
      事水產、冷凍食品等之買賣，每月收入以原告投保雲林縣
      魚貨運銷職業公會之投保薪資19,200元計算，則原告自系
      爭侵權行為發生時（即97年9 月1 日）起迄今無法工作，
      且現雖已出院，仍需往返醫院接受治療復健及專人之照護
      ，經醫生診斷自事故發生後至少需休養2 年，則計算至99
      年1 月31日止共18個月，原告減少之收入為345,600 元，
      又原告尚需於移植骨頭癒合滿12個月至18個月，且如順利
      癒合，方可再行手術取出固定鋼釘，以最保守18個月，每
      月薪資損失同上計算，共計345,600 元，則原告勞動損失
      總額為691,200元。
    5.非財產上之損害：
      系爭侵權行為發生後，原告長期疾痛、行動受限，身心受
      創嚴重，故請求被告賠償自系爭侵權行為發生時起，至99
      年8 月31日止共730 日、每日750 元，合計547,500 元之
      非財產損害賠償。而被告調解過程均未如期出席，更未主
      動提出協助、補救或任何可行的救急或救難方式，致伊至
      今應受之醫療、照護、復健均未受到最基本之照顧，身心
      折磨不堪，乃另請求200,000 元之懲罰性賠償，併將之併
      入被告應給付之慰撫金額度中計算合計747,500 元，以玆
      慰藉。
  (三)茲因原告受有如上述之損害，爰依法提起本訴請求被告賠償
    ，又原告因系爭侵權行為共計受領特別補償基金120,525 元
    ，故聲明：
    1.被告應給付原告2,090,213 元，及自起訴狀繕本送達被告
      之翌日起至清償日止，按年利率5％計算之利息。
    2.願供擔保請准宣告假執行。
    3.訴訟費用由被告負擔。
三、被告方面：
    被告未於言詞辯論期日到場，亦未提出準備書狀作何聲明或
    陳述，被告僅於準備程序到庭稱無錢可以談和解不是不願賠
    償原告等語。
四、本件爭點：
    兩造對系爭車禍肇事，業據刑事判決確定一情，並不爭執，
    兩造主要爭執點為：
  (一)兩造就系爭車禍肇事，所應負之過失責任比例為何？
  (二)原告因系爭車禍所受之損害為何？
  (三)原告得請求之精神慰撫金之金額為何？
五、本院得心證之理由：
  (一)本件原告主張被告於上揭時、地無照駕駛自小客車，疏未注
    意行經未劃設車道線、行車分向線或分向限制線之道路，時
    速不得超過40公里，又行經無號誌之交岔路口，未減速慢行
    ，作隨時停車之準備，致撞上原告所騎乘之機車，使原告受
    有所述傷害之事實，有原告於刑事附帶民事訴訟程序所提出
    支台大醫院雲林分院診斷證明書附卷（見本院98年度交附民
    字第78號卷第9 頁）可按，而被告刑事部分因過失傷害人，
    經本院刑事庭判處有期徒刑3 月，如易科罰金，以1,000 折
    算1 日，嗣被告對上開判決上訴業經臺灣高等法院臺南分院
    駁回而告確定等情，亦有本院98年度交易第96號刑事判決、
    臺灣高等法院臺南分院98年度交上易字第700 號判決附卷為
    佐，並有本院依職權調取上開案號卷宗可稽。被告對於原告
    主張之事實，已於相當時期受合法之通知，而於言詞辯論期
    日不到場，亦未提出準備書狀爭執，依民事訴訟法第280 條
    第3 項視同自認之結果，原告前揭主張自堪信為真實。
  (二)按「因故意或過失，不法侵害他人之權利者，負損害賠償責
    任。」；「不法侵害他人之身體或健康者，對於被害人因此
    喪失或減少勞動能力或增加生活上之需要時，應負損害賠償
    責任。」；「不法侵害他人之身體、健康、名譽、自由、信
    用、隱私、貞操，或不法侵害其他人格法益而情節重大者，
    被害人雖非財產上之損害，亦得請求賠償相當之金額。」；
    「不法毀損他人之物者，被害人得請求賠償其物因毀損所減
    少之價額。」民法第184 條第1 項前段、第193 條、第195
    條第1 項前段、第196 條分別定有明文。被告不法侵害原告
    既經認定，則被告對於原告因而所受之損害，自應負賠償責
    任。惟原告請求被告賠償項目、金額，是否應予准許，分述
    為次：
    1.財產損害部分：
    原告主張因系爭侵權行為致原告支出醫療及救護費用153,
      518 元、美容手術費用62,160元、機車受損金額35,860元
      、住院之看護費用102,000 元（計算式：2, 000元×51天
      ＝102,000 元）、在家之看護費用334,800 元（計算式：
      1,200 元×279 天＝334,800 元）、門診交通費83,700元
      （計算式：300 元×279 天＝83,700元），及勞動損失總
      額691,200 元，合計1,463,238 元等情，業據其提出台大
      醫院雲林分院之門診繳費證明書、全民健保就醫醫療費用
      證明書、醫療費用證明單、上輪機車行之估價單、雲林縣
      魚貨運銷職業工會郵政劃撥儲金存款單及請求項目明細表
      等件影本附卷（見本院98年度交附民字第78號卷第4-8 頁
      、本院卷第28頁、第86頁）為憑，核屬相符，且被告已於
      相當時期受合法之通知，於言詞辯論期日不到場，亦未提
      出準備書狀爭執而視同自認亦如前述，則原告請求被告給
      付上開金額，自屬於法有據，而應予准許。
    此外，關於原所稱支付律師費用100,000 元一節，固有簡
      承祐律師事務所收據附卷可憑，惟此部分經比對卷證，應
      是原告因系爭車禍經檢察官偵查、起訴，因其為刑事被告
      身分，於偵查程序（98年度調偵字第271 號）、刑事第一
      審程序（98年度交易字第96號）自行選任辯護人，所支付
      之律師（辯護人）費用，係原告於刑事程序因其過失傷害
      之犯罪行為，為保障自身利益（被告身分）而選任辯護人
      ，尚與原告以被害人身分而請求損害賠償等情無涉，此外
      原告亦未證明其請求有何法律之依據，此部分律師費用之
      請求，應屬無據。
    2.非財產損害部分：
     按慰撫金之酌給標準與財產上損害之計算不同，然非不
       可斟酌雙方身分資力與加害程度，及其他各種情形核定
       相當之數額，有最高法院51年度台上字第223 號判例意
       旨足資參照。
     本件原告為55年次，系爭侵權行為發生時約42歲，98年
       度所得總額為93,576元，名下有房地、汽車及投資各1
       ，財產總額為1,796,341 元；而被告為69年次，系爭侵
       權行為發生時約28歲，名下無所得及財產等情，有本院
       依職權調取兩造之稅務電子閘門財產資料所得明細表等
       附卷（見本院卷第68-72 頁）可稽。
     又原告固主張被告調解過程均未如期出席，更未主動提
       出協助、補救或任何可行的救急或救難方式，致原告至
       今應受之醫療、照護、復健均未受到最基本之照顧，身
       心折磨不堪，乃另請求200,000 元之懲罰性賠償云云，
       然因原告就此部分主張未據提出任何法律上之依據，自
       難予以准許，爰依原告請求改列入非財產損害賠償請求
       額度。
     依此，本院斟酌原告與被告前述之身分資力、系爭侵權
       行為之情節、被告於車禍發生後之態度，及原告因此事
       所受心理上之痛苦等一切情狀，認原告請求精神慰撫金
       747,500 元尚稱公允，自應予以准許。
    3.依上計算，本件原告所得請求被告賠償之金額為2,210,73
      8 元（計算式：醫療及救護費用153,518 元＋美容手術費
      用62,160元＋車損費用35,860元＋住院之看護費用102,00
      0 元＋在家之看護費用334,800 元＋門診交通費83,700元
      ＋勞動損失691,200 元＋精神慰撫金747,500 元＝2,210,
      738 元）
  (三)次按「損害之發生或擴大，被害人與有過失者，法院得減輕
    賠償金額或免除之。」民法第217 條第1 項亦定有明文。
    1.本件系爭侵權行為，依本院98年度交易字第96號刑事判決
      認定經過為：「丙○○（即原告）未領有普通重型機器腳
      踏車駕駛執照，於民國97年9 月1 日中午12時25分許，騎
      乘車牌號碼598-DXG 號普通重型機車，沿雲林縣斗六市○
      ○街由東往西方向行駛，行經該路與雲林縣斗六市○○○
      路之交岔路口，本應注意行經不對稱之無號誌交岔路口，
      左方、轉彎車應暫停讓右方、直行車先行，而當時天候晴
      ，日間有自然光線、柏油路面無缺陷、無障礙物，並無不
      能注意之情事，竟疏未注意及此，即貿然向右偏轉進入交
      岔路口，適有乙○○（即被告）未領有駕駛小型車普通駕
      駛執照，仍駕駛車牌號碼S5-2813 號自小客車，沿雲林縣
      斗六市○○○路由北往南方向行駛，本應注意汽車行駛在
      未劃設車道線、行車分向線或分向限制線之道路，時速不
      得超過40公里，又行經無號誌之交岔路口，應減速慢行，
      作隨時停車之準備，而當時亦無不能注意之情事，仍疏未
      注意及此，未減速慢行，反以時速四十幾公里，超速行駛
      ，是在上開交岔路口處，丙○○所騎乘機車右前車身與乙
      ○○駕駛之自小客車前車頭發生撞擊後，丙○○彈起撞及
      乙○○駕駛之自小客車前擋風玻璃，丙○○因而受有右側
      肱骨骨折傷口約15公分、右股骨骨折傷口約26公分、右下
      肢撕裂傷傷口約28公分、左側氣胸合併血胸、左側第5 、
      7 、8 肋骨骨折、右小腿開放傷口癒合不良併皮膚壞死等
      傷害；乙○○於撞擊發生時，因緊急煞車而受有胸部挫傷
      ，及左手遭前擋風玻璃割到造成左手撕裂傷2 公分之傷害
      。」有上開判決附卷可查，且為原告所不爭執。
    2.而原告雖以原告係被撞，故應負次要過失等語為辯，惟查
      ：
      系爭侵權行為發生地點明德北路與北祥街交岔路口為無
        號誌之不對稱交岔路口，兩條道路均未劃設有速限標誌
        或標線，也沒有車道線，又被告自小客車與原告機車之
        碰撞位置，應於上開輪胎痕與刮地痕兩者起點之間，在
        北祥街東北角轉角處向西約1.6 公尺起，自該處再向北
        約2.3 公尺之間，已經進入北祥街與明德北路之交岔路
        口，則原告騎乘本案機車欲經過該交岔路口，繼續往北
        祥街而行，必須開始向右偏轉，始得順利進入北祥街西
        側，並保持行走於右側道路，是其當屬於右轉、左方車
        輛，而依當時現場狀況，無不得注意之情事，原告騎乘
        機車至此，當應暫停讓屬於右方、直行車之被告所駕駛
        的本案自小客車先行，原告疏未注意及此，自應負過失
        之責。
      承上，倘原告行經上開交岔路口時，暫停讓被告先行，
        而被告行經前揭交岔路口時，減速慢行，兩車當不至發
        生碰撞，是兩造對於系爭侵權行為之發生，均應有相當
        之因果關係，且審酌系爭侵權行為發生之經過，被告係
        直行車，而原告為轉彎車，且原告係位於被告行進方向
        之左側，依通常情形為汽車駕駛人所不易察覺而較難避
        免；反之，原告騎乘機車，視線較佳，且被告縱然未依
        時速40公里之速限行駛，然既非嚴重超速，而僅為時速
        40幾公里，且以上開速度行駛應屬原告騎乘機車於轉彎
        前所能注意，猶仍發生碰撞，自應由較易採取防免措施
        之原告負主要過失責任。
      而系爭侵權行為經送臺灣省嘉雲區行車事故鑑定委員會
        鑑定，鑑定意見認為：「丙○○（即原告）無照駕駛普
        通重機車，行經不對稱之無號誌交岔路口，左方、轉彎
        車未暫停讓右方、直行車先行，為肇事主因。乙○○（
        即被告）無照駕駛自小客車，行經無號誌交岔路口，未
        減速反超速行駛，為肇事次因。」有該會98年4 月27日
        嘉雲鑑980226字第0985801476號函及函附之鑑定意見在
        卷可考，經送請覆議後，仍同於上開鑑定意見，亦有臺
        灣省車輛行車事故覆議鑑定委員會98年7 月20日覆議字
        0986202660號函附卷足徵，均同上認定，是兩造對於本
        案車禍之發生，均應負過失肇事之責，且應由原告負主
        要過失責任，被告負次要過失責任。
      綜上，本院審酌兩造之過失比例情狀，依前揭規定，認
        系爭侵權行為之發生，應由原告負擔百分之六十五之過
        失責任，而由被告負擔百分之三十五之過失責任，故減
        輕被告百分之六十五之賠償責任，則依此計算，原告所
        得請求被告賠償之金額為773,758 元（計算式：2,210,
        738 元×35％＝773,758 元，元以下四捨五入）。
  (四)再按「特別補償基金依第四十條規定所為之補償，視為損害
    賠償義務人損害賠償金額之一部分；損害賠償義務人受賠償
    請求時，得扣除之。」強制汽車責任保險法第42條第1 項有
    明文規定。本件原告自承已受領特別補償金120,525 元之事
    實，既有伊所提出所有設於合作金庫銀行之帳戶存摺及交易
    明細影本附卷（見本院卷第83、84頁）可查，依上規定，該
    部分即視為被告損害賠償金額之一部，應自原告所請求之金
    額中扣除，是原告所得請求之金額為653,233 元( 計算式：
    77 3,758元－120,525 元＝653,233 元）。
  (五)末按「給付無確定期限者，債務人於債權人得請求給付時，
    經其催告而未為給付，自受催告時起，負遲延責任。其經債
    權人起訴而送達訴狀，或依督促程序送達支付命令，或為其
    他相類之行為者，與催告有同一之效力。」；又「遲延之債
    務，以支付金錢為標的者，債權人得請求依法定利率計算之
    遲延利息。」；再「應付利息之債務，其利率未經約定，亦
    無法律可據者，週年利率為百分之五。」民法第229 條第2
    項、第233 條第1 項前段、第203 條分別定有明文。原告主
    張被告應自起訴狀繕本送達翌日（即98年9 月15日）起至清
    償日止，按年利率5 ％計算之利息，自屬有據。
六、綜上所述，本件原告因被告之過失行為受有上開損失，從而
    ，原告本於侵權行為之法律關係，請求被告給付653,233 元
    及自起訴狀繕本送達翌日（即98年9 月15日）起至清償日止
    ，按年利率5 ％計算之利息，為有理由，應予准許。至原告
    超過上述金額以外之請求，則屬無據，應予駁回。原告陳明
    願供擔保，聲請宣告假執行，就原告勝訴部分，經核於法均
    無不合，爰酌定相當之擔保金額併予宣告。至原告敗訴部分
    ，其假執行之聲請則失所附麗，應予駁回。
七、本件判決基礎已臻明確，原告其餘之攻擊防禦方法及被告於
    準備程序等陳述，經本院斟酌後，核與判決不生影響，爰不
    逐一論述；又本件係因原告提刑事附帶民事訴訟而繫屬，應
    僅就追加部分為訴訟費用負擔之諭知，附此敘明。
八、據上論結，本件原告之訴為一部有理由，一部無理由，依民
    事訴訟法第385 條第1 項前段、第79條、第390 條第2 項，
    判決如主文。
中    華    民    國    99    年    4     月    15    日
                  民事第一庭    法  官  黃玉清
以上正本係照原本作成
如對本判決上訴，須於判決送達後廿日內向本院提出上訴狀
中    華    民    國    99    年    4     月    15    日
                                書記官  林美鳳

司法院資訊處製作；財團法人民間司法改革基金會備份。
